臺灣高等法院刑事判決
                                   108年度上訴字第4127號
上  訴  人
即  被  告  賴俊諺



上列上訴人即被告因詐欺等案件，不服臺灣桃園地方法院108 年
度審訴字第1267號，中華民國108年8月30日第一審判決（起訴案
號：臺灣桃園地方檢察署106 年度偵字第26268 號），提起上訴
，本院判決如下：
    主  文
原判決撤銷。
賴俊諺三人以上共同冒用公務員名義犯詐欺取財罪，處有期徒刑
壹年叁月。
扣案「0000-000000號」門號之行動電話壹支（含門號SIM卡壹張
）沒收。
    事  實
一、賴俊諺於民國106年10月22日吸收蔡志鵬（業經起訴）加入
    所屬之詐欺集團擔任提領詐騙款項之工作（俗稱「車手」）
    ，賴俊諺與蔡志鵬、綽號「L」之真實姓名年籍不詳之成年
    男子及其所屬詐欺集團成員，共同意圖為自己不法所有，基
    於三人以上共同犯詐欺取財之犯意聯絡，先由蔡志鵬於106
    年10月23日上午10時提供名下中華郵政股份有限公司帳號00
    0-00000000000000號帳戶（下稱郵局帳戶）予賴俊諺供詐欺
    集團用以作為詐取被害人匯入款項之戶頭，賴俊諺並言明提
    供帳戶取款1次報酬5,000元，後由該詐欺集團某不詳成員於
    106年10月23日上午10時，以電話向廖益文佯稱為臺灣臺北
    地方檢察署（下稱臺北地檢署）檢察官，偽稱廖益文之證件
    遭冒用及冒名申設帳戶，須將48萬6,000元交付予調查單位
    偵查隊長保管云云，致廖益文陷於錯誤，而於同日中午12時
    30分許，悉數匯入蔡志鵬之郵局帳戶，賴俊諺經集團成員通
    知後，旋指示蔡志鵬於同日下午2時5分許，至桃園市○○區○○
    路00號郵局填寫提款單，欲領取現金35萬元，為警當場查獲
    蔡志鵬而未得逞。
二、案經廖益文訴由桃園市政府警察局中壢分局及桃園市政府警
    察局龍潭分局報告臺灣桃園地方檢察署檢察官偵查起訴。
    理  由
壹、證據能力部分：
    檢察官及被告對於本院作為得心證依據之被告以外之人於審
    判外陳述，均全部同意作為證據，本院審酌各項證據作成時
    之狀況，認為並無不可信或不適當之情事，依刑事訴訟法第
    159條之5第1項規定，均有證據能力。至其餘非供述證據，
    本院查無有何違反法定程序取得之情形，應認俱有證據能力
    。
貳、實體部分：
一、認定犯罪事實所憑之證據及理由：
    上開事實，業據上訴人即被告賴俊諺（下稱被告）於警詢、偵訊、原審及本院審理時均坦承不諱（見偵卷第9-12頁、第80-81頁、第137頁至反面、第56頁、第61頁；本院卷第67頁、第91頁），並經證人即告訴人廖益文於警詢證述遭詐騙過程等語(見偵卷第24-27頁)、證人即詐欺集團車手蔡志鵬於警詢、偵訊及原審審理時證述經被告吸收為詐欺集團車手等語 (見偵卷第19-20頁反面、第82-83頁、第153-155頁）在卷，復有桃園市政府警察局中壢分局扣押筆錄、扣押物品目錄表、扣押物品收據、帳戶交易資料、行動電話對話翻拍相片暨監視器影像各1份（見偵卷第33-37頁、第40-57頁）在卷可稽，以及扣案「0000-000000號」門號之行動電話1支（含門號SIM卡1張）在卷可佐，足認被告之任意性自白與事實相符，堪以採信。本案事證明確，被告犯行洵堪認定，應依法論科。
二、論罪之理由：
  ㈠被告與所屬詐欺集團成員所犯本案犯行，參與人員除被告外
    ，尚有同案共犯蔡志鵬、綽號「L」之成年男子及其所屬詐
    欺集團成員等人，足認本案犯行均至少有四人以上共同對被
    害人實行詐騙，又其等係冒用檢察官名義而為，故核被告所
    為，係犯刑法第339條之4第1項第1款、第2款之三人以上共
    同冒用公務員名義犯詐欺取財罪。
  ㈡共同正犯之成立，祇須具有犯意之聯絡，行為之分擔，既不
    問犯罪動機起於何人，亦不必每一階段犯行，均經參與 (最
    高法院34年度上自第862號判決參照)。又共同正犯之意思聯
    絡，原不以數人間直接發生者為限，即有間接之聯絡者，亦
    包括在內(最高法院77年度台上字第2135號參照)。被告雖未
    參與詐騙被害人，但其依詐欺集團不詳成員之通知，轉指示
    車手蔡志鵬提領款項，以遂詐欺取財犯行，彼此分工，足認
    被告與其他詐欺集團成員間，係在合同意思範圍內，各自分
    擔犯罪行為之一部，並相互利用他人之行為，以達遂行犯罪
    之目的，自應對全部所發生之結果，共同負責。故被告就本
    案犯行，與同案共犯蔡志鵬、綽號「L」之真實姓名年籍不
    詳之成年男子及其所屬詐欺集團成員分別有直接或間接犯意
    聯絡、行為分擔，應論以共同正犯。
三、不另為無罪諭知部分：
  ㈠公訴意旨另以被告前揭指示車手蔡志鵬持所申設之郵局帳戶
    存簿，提領被害人匯入該帳戶之款項未遂之行為，係為掩飾
    、隱匿犯罪所得，亦涉犯洗錢防制法第14條第1項、第2項之
    洗錢未遂罪嫌云云。
  ㈡惟按，洗錢行為之防制，旨在避免追訴、處罰而使其所得財
    物或利益之來源合法化；是105年12月28日修正公布前洗錢
    防制法第11條第1項、第2項之洗錢罪，依同法第1條、第2 
    條之規定，應以行為人有為逃避或妨礙所犯重大犯罪之追查
    或處罰之犯意及行為，始克相當；因之，是否為洗錢行為，
    自應就犯罪全部過程加以觀察，包括有無因而使重大犯罪所
    得之財物或財產上利益之性質、來源、所在地、所有權或其
    他權利改變，因而妨礙重大犯罪之追查或處罰，或有無阻撓
    或危及對重大犯罪所得之財物或財產上利益來源追查或處罰
    之行為在內；若非先有犯罪所得或利益，再加以掩飾或隱匿
    ，而係取得犯罪所得或利益之犯罪手段，或並未合法化犯罪
    所得或利益之來源，而能一目了然來源之不法性，或作直接
    使用或消費之處分行為，自非洗錢防制法所規範之洗錢行為
    （最高法院106年度台上字第269號判決意旨參照）。
  ㈢查本案被告指示車手蔡志鵬，提領蔡志鵬所提供、充作詐騙
    集團收取詐欺被害人匯入款項帳戶內之金錢，並交予其他詐
    欺集團成員，是其行為本質上乃遂行詐欺集團順利取得詐騙
    款項之手段，核屬將從事詐欺取財之犯罪所得置於本案詐騙
    集團實力支配下之舉，應視為詐欺取財犯行之一部分，且被
    告之行為無從掩飾、隱匿或切斷該財物與詐欺取財犯罪之關
    聯性，不足以使贓款來源合法化，難認被告主觀上有掩飾或
    隱匿犯罪所得，使其來源形式上合法化之意思，故被告本件
    之犯行，僅足評價係為取得詐欺取財犯罪所得之行為，而與
    洗錢防制法第14條規範之行為要件有間。是起訴意旨認被告
    之行為應構成洗錢防制法第14條第1項之罪嫌云云，容有誤
    會。此部分既不能證明被告有檢察官所指之洗錢罪嫌，本應
    為無罪之諭知，惟此部分犯嫌若成立犯罪，依起訴意旨，與
    被告前揭經本院論罪科刑部分，為想像競合犯之裁判上一罪
    關係，爰不另為無罪之諭知，附此敘明。
叁、撤銷原判決之理由、量刑之理由、沒收之說明：
一、原審認被告罪證明確，予以論罪科刑，固非無見。惟查被告指示蔡志鵬提領蔡志鵬所提供自己申設之郵局帳戶內，詐得之其開款項之行為，僅涉刑法第339條之4第1項第1款、第2款之加重詐欺罪，而與洗錢罪嫌無涉，業經本院論述同前，是原審認被告此部分所為，尚涉洗錢防制法第14條第1項、第2項之洗錢未遂罪，並與前開有罪有裁判上一罪之想像競合犯關係，自有未洽。被告上訴意旨認其未取得詐欺所得之款項，應屬未遂云云，然本案既係被告及同案共犯蔡志鵬、綽號「L」之不詳成年男子及其所屬詐欺集團成員等人，利用蔡志鵬之帳戶取得被害人支付之詐欺款項，則於被害人因前開詐術陷於錯誤而匯付款項至該帳戶之際，被告等所為之詐欺取財犯行，即屬既遂，至被告未分得詐欺款項，僅為其是否取得前開犯罪所得，法院是否對其諭知沒收之問題，核與其所涉三人以上共同冒用公務員名義犯詐欺取財行為係屬既遂或未遂之認定無涉，是被告與同案共犯蔡志鵬、綽號「L」之不詳成年男子及其所屬詐欺集團成員等人所涉本案之加重詐欺犯行，應論以既遂犯，被告認屬未遂，容有違誤，固無可採，惟原審判決既有前開可議之處，自屬無可維持，應由本院將原判決撤銷改判。
二、量刑之理由：
    爰審酌被告正值青壯，不思循正當途徑獲取所需，僅因經濟
    壓力，為求輕鬆取得財物，即加入詐騙集團共同參與詐騙犯
    行，以此方式坐領不法利益，詐騙之金額達48萬6,000元，
    非但造成被害人難以回復之財產損害，助長詐騙歪風，導致
    社會間人際信任感瓦解，影響社會治安，且迄未與被害人達
    成和解或賠償分文，所為實應嚴予非難；惟念其自始坦認犯
    行，犯罪後態度尚可，兼衡被告自述其高中畢業之智識程度
    、未婚、無子女、無業之家庭經濟生活狀況（參警詢筆錄「
    受調查人」欄所載，見偵卷第9頁），暨其犯罪之動機、目
    的、手段、素行、於本案所擔任之犯罪角色、參與程度及檢
    察官對於量刑之意見等一切情狀，量處如主文第2項所示之
    刑。
三、沒收部分：
  ㈠查有關行為人管領、支配之供犯罪所用、供犯罪預備及犯罪
    所生之物可否沒收之前提要件，不論現行刑法第38條第2項
    前段，抑或修正前刑法第38條第3項前段，咸定為「屬於犯
    罪行為人者」，是以用語既無分殊，則據此文義所為之解釋
    自應相同，進言之，即猶若既有之見解而以「屬於犯罪行為
    人『所有』」為必要。至犯罪所得部分，現行刑法第38條之1 
    第1 項前段雖亦定為「屬於犯罪行為人者，沒收之」，惟參
    酌此次增、修之立法說明，針對犯罪不法利得之沒收係植基
    於類似不當得利若此衡平措施之觀點，本於「無人能因犯罪
    而受利益」之原則，著重在犯罪不法利得之澈底剝奪，復更
    明揭「犯罪行為所得本非屬犯罪行為人之正當財產權，『依
    民法規定並不因犯罪而移轉所有權歸屬』，法理上本不在其
    財產保障範圍，自應予以剝奪，以回復合法財產秩序」之旨
    ，再為保障被害人之既有權利不致因不法利得之沒收致遭侵
    蝕，除於現行刑法第38條之1第5項明定「犯罪所得已實際合
    法發還被害人者，不予宣告沒收或追徵」，即所謂「被害人
    優先原則」外，於現行刑事訴訟法第473條且設有「『權利人
    』或因犯罪而得行使債權請求權之人已取得執行名義者，於
    沒收、追徵財產裁判確定後一年內，仍得聲請發還或給付」
    之規定，又既與「債權請求權之人」併列，因之，此之「權
    利人」當唯指各類「物權權利人」而言，是自涵蓋「所有權
    人」在內，佐此亦見不法利得之沒收實兼具係為就沒收標的
    仍擁有「物權（含所有權）」之被害人追索轉交之性質，凡
    上足徵應沒收之犯罪所得並不以行為人取得「所有權」為限
    ，但祇行為人對沒收標的具有事實上之支配、處分權能即屬
    之，皆在應沒收之列，首應敘明。
  ㈡按「供犯罪所用、犯罪預備之物或犯罪所生之物，屬於犯罪
    行為人者，得沒收之。但有特別規定者，依其規定」、「前
    二項之沒收，於全部或一部不能沒收或不宜執行沒收時，追
    徵其價額」，刑法第38條第2項、第38條之1第3項規定甚明
    。扣案為詐欺集團配給被告所使用之門號「0000-000000號
    」行動電話1支（含門號SIM卡1張），屬被告所有，並持供
    與共同正犯蔡志鵬、綽號「L 」之成年男子等人聯繫有關本
    案詐欺行徑相關事宜之用，此據其於本院準備程序時承明，
    爰依刑法第38條第2項前段之規定，宣告沒收。又前述之物
    既經扣案暨依其物理屬性、功能係普遍而非獨特且具不可替
    代性遂須留存，因之，殊無所謂「全部或一部不能沒收或不
    宜執行沒收」之問題，自毋依刑法第38條第4項贅知「追徵
    其價額」之必要，附此敘明。
  ㈢按「犯罪所得，屬於犯罪行為人者，沒收之。但有特別規定
    者，依其規定」、「前二項之沒收，於全部或一部不能沒收
    或不宜執行沒收時，追徵其價額」、「第1項及第2項之犯罪
    所得，包括違法行為所得、其變得之物或財產上利益及其孳
    息」、「犯罪所得已實際合法發還被害人者，不予宣告沒收
    或追徵」，刑法第38條之1第1項、第3至5項定有明文。本件
    所詐得之現金48萬6千元，自屬「違法行為所得」並屬被告
    及共同正犯蔡志鵬、綽號「L」之成年男子及詐欺集團成員
    等人所共有，然既經凍結未能領走，抑且，告訴人於警詢時
    亦陳明：我沒有損失等語，顯嗣已發還，因之，依法自不得
    宣告沒收或追徵其價額。
據上論斷，應依刑事訴訟法第369條第1項前段、第364條、第299
條第1項前段，刑法第28條、第339條之4第1項第1款、第2項、第
38條第2項前段，刑法施行法第1條之1，判決如主文。
本案經檢察官陳映妏提起公訴，檢察官孫治遠到庭執行職務。
中　　華　　民　　國　　109 　年　　2 　　月　　13　　日
     　　　　　　 刑事第二十一庭審判長法　官  許宗和
                                      法　官  章曉文
                                      法　官  黃玉婷
以上正本證明與原本無異。
如不服本判決，應於收受送達後20日內向本院提出上訴書狀，其
未敘述上訴之理由者並得於提起上訴後20日內向本院補提理由書
（均須按他造當事人之人數附繕本）「切勿逕送上級法院」。
                                      書記官  傅國軒
中　　華　　民　　國　　109 　年　　2 　　月　　14　　日
附錄：本案論罪科刑法條全文
中華民國刑法第339條之4 
犯第339條詐欺罪而有下列情形之一者，處1 年以上7 年以下有
期徒刑，得併科1 百萬元以下罰金：
一、冒用政府機關或公務員名義犯之。
二、三人以上共同犯之。
三、以廣播電視、電子通訊、網際網路或其他媒體等傳播工具，
    對公眾散布而犯之。
前項之未遂犯罰之。